【裁判字號】    92,上易,665
【裁判日期】    921104
【裁判案由】    違反商標法
【裁判全文】
臺灣高等法院臺南分院刑事判決               九十二年度上易字第六六五號   Ｃ
      上  訴  人  台灣台南地方法院檢察署檢察官
      被      告  丙  ○  ○
右上訴人因被告違反商標法案件，不服臺灣台南地方法院九十二年度易字第二五二號
中華民國九十二年六月十日第一審判決（起訴案號：臺灣台南地方法院檢察署九十一
年度偵字第六０六六號、第六四九三號），提起上訴，本院判決如左：
      主      文
上訴駁回。
      理      由
一、公訴意旨略以：被告丙○○因違反商標法，由台灣高等法院台南分院於民國八十
    八年三月十六日以八十八年度上訴字第二六三號判處有期徒刑一年二月確定，於
    八十九年十二月十四日執行完畢，仍不知悔改。明知ＲＯＬＥＸ及其商標圖樣，
    係瑞士商‧瑞士戊○○錶廠依法向我國經濟部中央標準局（現改制為經濟部智慧
    財產局）申請商標註冊登記，由該廠商在鐘、錶及其他計時器具之零件與附件等
    商品享有商標專用權之商標，現仍在專用期間。且明知近年來該商標之產品在國
    內及國際間行銷甚廣，頗富盛名並有相當之商業信譽，然為奪取不法利益，被告
    丙○○仍於八十八年十一月八日因違反商標法入監服刑前，為存放前案未經查扣
    、已製作完成之仿冒ＲＯＬＥＸ、ＣＡＲＴＩＥＲ及其商標圖樣之手錶及零組件
    ，請前妻即被告丁○○協助找適合存放之地點。被告丁○○明知被告丙○○所存
    放之物品為仿冒ＲＯＬＥＸ、ＣＡＲＴＩＥＲ及其商標圖樣之手錶及零組件，亦
    得預見被告丙○○出獄後，將上開物品販賣予不特定之人以牟利，仍基於幫助之
    意思居間聯繫，使上開物品得以藏放在不知情之乙○○位於台南市○○街五十一
    巷五十三號三樓住處內。迨被告丙○○服刑期滿，意圖欺騙他人，於九十一年五
    月十六日前某日，在台南市○○路某處，將原藏放在台南市○○街五十一巷五十
    三號三樓之部分仿冒ＲＯＬＥＸ手錶，於九十一年五月十六日前某日，售予不特
    定人以牟利。嗣於九十一年五月十六日，因法務部調查局台南市調查站接獲密報
    ，在上址，查扣如附表所示之物，並循線在台南市○○街五十一巷四十七號查獲
    被告丙○○所有之組裝機具兩台，而知悉上情。因認被告丙○○涉犯商標法第六
    十三條販賣仿冒商品之罪嫌、被告丁○○則涉犯同法幫助犯之罪嫌等語。
二、公訴人認被告二人涉有前開罪嫌，其理由無非以：(1)右揭事實，業據告訴人瑞士
    商‧瑞士戊○○錶廠指訴綦詳，並派鑑定技師楊志輝協助辨識無誤，此有鑑定證
    明書一份在卷可稽。(2)所查扣之物品數量極為龐大，價值不菲，此可參照證人王
    振逢證稱：每次代被告丙○○寄包裹到泰國，均可獲得新台幣三百元之代價等語
    ，以為佐證，是被告丙○○應無不知訂製之泰籍人士身份或聯繫方式之理，竟以
    與泰籍訂製者失去聯繫，無從歸還等語搪塞，所為實與常理不符。(3)再者，若謂
    被告丙○○為避免血本無歸，期待能將訂製仿品歸還泰籍人士以獲得工資，則被
    告丙○○自八十七年九月十六日查獲日起至八十八年十一月八日入監服刑日止，
    應有足夠時間與泰籍訂製者聯繫，而非透過另一被告丁○○之協助，積極尋找合
    適之倉庫藏放仿冒品，是被告丙○○藏放扣案仿冒物品之行為，顯係期待出獄後
    能販賣以牟利。(4)此外，被告丙○○意圖欺騙他人，販賣仿冒ＲＯＬＥＸ及其商
    標圖樣之手錶等情，業經證人李天從（化名，真實姓名詳卷）指證歷歷，(5)並有
    如附表所示之扣案物品可佐等資為依據。
三、訊據被告丁○○對借屋之事實坦承不諱，但辯稱其他並不知情等情。訊據被告丙○○固坦承右揭查扣之仿冒ＲＯＬＥＸ、ＣＡＲＴＩＥＲ及其商標圖樣之手錶及
    零組件物品係其所有，並委託被告丁○○協助借用倉庫等情不諱，然辯稱：「扣
    案仿冒品係真實姓名、年籍均不詳之泰籍人士所訂購，為向該人追討工錢，從而
    不敢丟棄而覓地保存，且出獄後，並無販賣上開仿冒物品之行為」等語。
四、按被告未經審判【證明】有罪確定前，【推定其為無罪】。犯罪事實，應依證據
    認定之，無證據不得認定犯罪事實；又不能證明被告犯罪者，應諭知無罪之判決
    ，修正刑事訴訟法第一百五十四條及同法第三百零一條第一項分別定有明文。是
    被告有罪或無罪，在邏輯上係屬「矛盾命題」，即二者不能同時成立，也不能同
    時均不成立，必有一成立，且若此成立，彼必不成立，也就是在有罪與無罪之間
    ，必選其一，其他則什麼都不存在。但是「犯罪」之成立，其前提必須「犯罪事
    實」存在，而犯罪事實則由「證據」證明其存在，因此，關鍵之點乃在證據之「
    證明力」是否充足有效？但是【證明力】是什麼？如何定義又如何描述？若不能
    描述又如何操作使用？假如某人竊盜時，為監視器拍攝錄影，則錄影帶就是證
    據，其所呈現之連續畫面之證明力，自屬充足有效，可以「證明」該人竊盜之犯
    罪事實存在。若是當場有證人親眼目睹，於法庭具結證述，並經當事人交互詰
    問後，可信其證言屬實，也足以「證明」某人之竊盜犯罪事實存在。若某人自
    白竊盜犯行，與被害人之指訴內容符合，又扣得竊盜之贓物，其證據之證明力也
    充足而可信，可以證明某人之竊盜犯罪事實存在。歸納前開案例之異同，可以發
    現證據之【證明力】雖是由裁判者決定之，離不開主觀的判斷，也可能被個人評
    價所影響，但與證據之種類（品質）、數量及證據間之關係，有密切的關係，也
    與裁判者之經驗（人生經驗及專業判斷經驗）及思考方式（理性及邏輯能力）不
    可分離。檢察官起訴所主張之被告犯罪事實，依法必須提出證據以證明其存在，
    在尚未充足證明前，不能認為犯罪事實存在，法院自應【推定】被告無罪，而「
    證明力」是「程度」的問題（非是或不是二者選一），「程度的接受點」又與人
    的感受和需要相關，人所接受的就「是」，所不接受的就「不是」，因此「犯罪
    事實」是否存在，雖然形式上好像與「犯罪」成立與否一樣，都是正、反兩面選
    其一，但實際上【事實】有各種可能性，【犯罪事實】只是其中一種可能性而已
    ，事實是開放的觀念（多種可能），與犯罪是閉鎖的觀念不同（是或否），證據
    的證明力可能隨證據的出現，一路攀升，使犯罪事實的可疑性（可能性）一直增
    加，除非已到一般人的經驗中，同一事證下已無其他可能性時，始得謂證據已充
    足證明犯罪事實之存在。因此，被告在訴訟程序上，對其被指控之犯罪事實，可
    以保持緘默，以待檢察官舉證證明，但證據已達相當證明力程度時（相對的其他
    可能性已縮小），被告勢必提出「抗辯」，主張尚有其他合理之可能事由存在，
    若合乎一般人的經驗，確尚有其他可能性存在，法院【就不能接受】檢察官舉證
    之充足性，犯罪事實尚未達成立之程度，應【推定】犯罪事實不成立（縱使犯罪
    事實很可疑）。但是犯罪事實已經到【非常可疑】時，被告對其主張之抗辯事由
    （另一種可能性），應舉證證明之，否則檢察官綜合證據證明力及推理作用，極
    有可能使法院「接受」犯罪事實之存在，在此也同時發生法院是否依職權主動調
    查證據的問題。
五、又按事實之認定，應憑證據，如不能發現相當證據，或證據不足以證明，自不能
    以推測或擬制之方法，以為裁判基礎；認定不利於被告之事實，該依積極證據，
    苟積極證據不足為不利於被告事實之認定時，即應為有利於被告之認定，更不必
    有何有利之證據，最高法院四十年台上字第八六號、三十年上字第八一六號判例
    足資參照。再證人就其本人親身經歷目擊之事實經過，到庭而為陳述，其證言固
    得採為被告犯罪之證據；惟證人以聞自他人在審判外之陳述作為內容（非親身見
    聞），到庭而為轉述者，則屬傳聞證據，原則上並無證據能力，不得採為判決之
    基礎。
六、查前開檢察官認定被告等有販賣仿冒商品理由之(1)(2)(3)(5)部分，均僅能證明被告
    等持有扣案之仿冒手錶及零件，被告丙○○也承認持有扣案之仿冒手錶及零件，
    然而公訴人據以認為被告有「販賣」上開仿冒商品等情，無非以(4)證人李天從（
    化名）之證言為主要依據。然查，證人李天從先於九十一年四月十六日於法務部
    調查局調查中供稱：「‧‧‧被告將組裝完工之成品藏放於台南市○○區○○街
    五一巷二六號、五三號二處，另丙○○集團成員林德勝係該集團外務，騎乘ＮＥ
    Ｉ－○九七機車取、送貨，我於今年（九十一年）三、四月間數度陪同從事販賣
    仿錶之朋友前去批貨，因親眼目睹丙○○從台南市○○區○○街五一巷二六、四
    七、五三號取出印有戊○○商標之仿冒品及半成品」等語；另於偵查中二次證稱
    ：「是一名賣仿錶之攤販帶我去批貨，台南市○○區○○街五一巷二六、四七、
    五二號（詳細住址已遺忘），現場有三名男子，無女人，我未買，故單價不詳，
    我朋友係流動攤位，已找不到了，買賣當時他們在一樓談，門關著，我看不到，
    我朋友出來時表示有購得仿冒手錶，並打開讓我看，當時丙○○有出來送我們，
    但玻璃很黑」等語（見九十一年十月二十五日、同年十二月二十五日訊問筆錄）
    ，再於原審法院審理時證稱：「我只去過一次，除丙○○及我朋友外其餘之人我
    沒看清楚，我以前不認識丙○○，我能指認他是因為我朋友告訴我，當天我不知
    道我朋友有無給錢，因我人在車上，交易過程是朋友轉述，當天已近黃昏，天色
    昏暗，且隔著有色玻璃，我無法確認是否為被告，後因我朋友被抓，要我出面供
    出貨主，但我不知我朋友之資料」等語（見原審法院九十一年五月七日訊問筆錄
    ）。由上開證詞，足證證人均從未與被告丙○○當面交易，期間所有之交易過程
    ，均係轉述自其友人，更有甚者，證人居然連其友人之基本年籍資料均不詳，依
    此傳聞證據，違反證據法則，實無法為被告有罪之依據。又依證人前開證述，其
    前往購買仿錶之次數，從調查局之「數度」到原審法院證稱僅「一次」，且於數
    次訊問中均無法清楚指出販賣之地點，其後證述已有不符，而有瑕疵。況且證人
    於原審法院審理中證述：「當天已近黃昏，天色昏暗，且隔著有色玻璃，我無法
    確認是否為被告」等情，既其無法確切指認被告，亦無法以此為被告不利之證明
    。再本件除證人之供述外，別無其他販賣證據，諸如買賣之發票、被告之名片，
    或在李天從友人處扣得與被告處所查獲相同之仿冒品等，證明其仿冒品係向被告
    購買，復無其他人證、物證證明證人之證言為真，自不能單依證人前開傳聞及有
    瑕疵之證言，遽入被告等於罪。
七、本件調查員搜索時，扣案物品有分類擺設，錶殼、錶面、還有鐵架，如同本院卷
    內現場照片一樣，我們看的現場事像倉庫，當初是鎖起來的，不是一般人都能進
    去，依辦案經驗是一個倉庫等情，已經證人即調查員甲○○於本院審理時結證在
    卷，與本院卷內法務部調查局台南市調查站所附之現場照片顯示的情形符合，客
    觀上仍有可能只是擺設扣案物品之倉庫，不足證明被告也賣或陳列仿冒商標之手
    錶，況被告丙○○於八十七年間，因出售仿冒ＲＯＬＥＸ、ＣＡＲＴＩＥＲ及其
    商標圖樣之手錶，經本院於八十八年三月十六日判處罪刑在案，有本院八十八度
    上訴字第二六三號刑事判決書可稽，並經本院調該案卷核閱無誤，被告丙○○所
    辯本件扣案仿冒手錶等物，係該案所留等情，亦不無可能，又被告丙○○於九十
    年間確曾多次出入國境之事實，有其出入境紀錄附於本院卷可稽，顯然很可疑，
    被告林清得要其妻即被告丁○○向乙○○借房子放置上開扣案仿冒手錶等物品，
    雖經證人乙○○正述屬實，但是被告丙○○未在前案繳交仿冒手錶，居心不良可
    以想見，所辯我一直想要聯絡泰國籍的人士來處理，因為他欠我工資也都沒有還
    等情，雖然不合情理，絕非被告之真心意，不過本案檢察官所提出之積極事證，
    尚無法排出被告等可能只是未繳出前案應扣押之仿冒物品之合理懷疑，既然檢察
    官之舉證及說明無法使本院獲得被告犯罪事實確實存在之心證，本件既不能證明
    被告丙○○有何販賣仿冒商品之犯行，則被告丁○○為被告丙○○借屋之行為，
    亦不成立犯罪。
八、原審因認被告丙○○、丁○○無罪，核無不合，上訴人即檢察官上訴意旨認證人
    李天從雖非直接交易人，但親眼目睹其友人與被告交易，非傳聞證據，扣案又有
    組裝機具，被告不繳出扣案物品，顯已預留伏筆，以便出獄後繼續販賣仿冒手錶
    而認為被告等仍係犯罪，指摘原判決不當，雖有相當可能性，但未達一般人均不
    致懷疑的地步，其上訴尚非有理由，應予駁回。
據上論斷，應依刑事訴訟法第三百六十八條，判決如主文。
本案經檢察官邱克斌到庭執行職務。
中    華    民    國      九十二      年      十一      月    四        日
                                  臺灣高等法院臺南分院刑事第六庭
                                      審判長法官  蔡    崇    義
                                            法官  董    武    全
                                            法官  宋    明    中
右正本證明與原本無異。
不得上訴。
                                      法院書記官  李    育    儒
中    華    民    國      九十二      年      十一      月    六        日


司法院資訊處製作；財團法人民間司法改革基金會備份。
